臺灣高等法院刑事裁定
110年度毒抗字第42號
抗  告  人
即  被  告  林鑫安



上列抗告人因違反毒品危害防制條例案件，不服臺灣基隆地方法
院109年度毒聲字第47號，中華民國109年9月28日裁定（聲請案
號：臺灣基隆地方檢察署109年度毒偵字第1048號、109年度聲觀
字第48號），提起抗告，本院裁定如下：
    主  文
抗告駁回。
    理  由
一、原裁定意旨略以：抗告人即被告甲○○基於施用第二級毒品甲
    基安非他命之犯意，於民國109年6月24日凌晨2時許，在真
    實姓名、年籍均不詳之友人位於基隆市七堵區某住處，以將
    甲基安非他命置入玻璃球吸食器內加熱燒烤，吸食所產生煙
    霧方式，施用甲基安非他命1次。前揭犯罪事實業據被告於
    偵查中坦承不諱，其為警所採集之尿液檢體，經警送請台灣
    檢驗科技股份有限公司以氣相層析質譜儀法、液相層析串聯
    質譜儀為確認檢驗之結果，亦呈現安非他命、甲基安非他命
    陽性反應，有該公司濫用藥物實驗室－台北109年7月9日濫用
    藥物檢驗報告暨基隆市警察局第二分局東光派出所偵辦毒品
    案件尿液檢體對照表（檢體編號：000-0-000）各乙份附於1
    09年度毒偵字第1048號卷可稽，參之以酵素免疫分析法為初
    步篩檢者，檢驗結果雖有相當程度偽陽性之可能，然以氣（
    液）相層析、質譜分析之儀器為交叉確認者，檢驗結果出現
    偽陽性之機率則極低，因而具有公信力，核足為對涉嫌人不
    利之認定，堪認被告於前揭時間，確有施用第二級毒品甲基
    安非他命無訛。又被告前因施用毒品經原審觀察、勒戒，於
    104年11月19日因無繼續施用傾向執行完畢釋放出所，並經
    臺灣基隆地方檢察署（下稱基隆地檢署）檢察官以104年度
    毒偵字第919號不起訴處分確定，此有本院被告前案紀錄表
    在卷可憑，是被告本次施用毒品之行為，距其前次觀察、勒
    戒執行完畢已逾3年，應依同條例第20條第1項之規定令被告
    入勒戒處所觀察、勒戒。從而，聲請人本件聲請，核無不合
    ，應予准許，爰裁定被告入勒戒處所觀察、勒戒，其期間不
    得逾2月。至被告具狀指稱：員警在被告身上無違禁品之情
    況下，對被告誘導，使被告心生恐懼隨同員警回所協助偵訊
    ，被告前雖為毒品列管人口，惟於107年11月已解除列管，
    依法得拒絕員警採尿要求，因員警要求而配合採尿，其程序
    有違法一節。查本案係員警於109年6月24日20時許，持搜索
    票至基隆巿信義區東明路39巷25號執行搜索時，查獲第一級
    毒品海洛因、第二級毒品甲基安非他命及吸食器等物，被告
    當時在場，且於警詢時同意為警採取尿液等情，有被告簽署
    之勘察採證同意書附卷可參。本案既經被告同意採尿送驗，
    復無員警以不正方法迫使被告同意之相關事證，難認員警採
    證過程有何違法，併予敘明等語。
二、抗告意旨略以：被告因家庭因素，憨妻剛從女子看守所服刑
    完畢，而家中又有一子年幼需照顧，全家現只靠其一人做粗
    工來維持家計，其深恐入勒戒處所觀察、勒戒，一個家庭頓
    失依靠而破碎，其今日撰狀懇請鈞院另為裁定，改予其藥物
    治療之緩起訴，使其可以一邊照顧家庭，一邊戒除毒癮云云
    。
三、按毒品危害防制條例於109年1月15日修正公布，除第18條、
    第24條、第33條之1以外，自6個月後即109年7月15日施行，
    其中第35條之1第1款及第2款前段規定，修正施行前犯第10
    條之罪之案件，於修正施行後，偵查中，由檢察官依修正後
    規定處理；審判中，由法院或少年法院（地方法院少年法庭
    ）依修正後規定處理。是犯第10條之罪者，不論係修正前後
    ，均應依新法規定處理。又本次修正之毒品危害防制條例第
    20條第3項及第23條第2項，雖僅將原條文之再犯期間由「5
    年」改為「3年」，惟鑑於採取傳統刑事機構式處遇，將施
    用毒品者監禁於監獄內，僅能短期間防止其接觸毒品，因慣
    用毒品產生之「心癮」根本無法根除，並慮及毒品危害防制
    條例施行多年累積之戒毒經驗及實效，暨逐步擴充之醫療、
    戒癮機構、專業人力、社區支援系統等資源，尤以本次同條
    例第24條修正，擴大檢察官對施用毒品者附條件緩起訴處分
    之範圍，使其能視個案具體情形給予適當多元社區處遇。準
    此，本次修正後對於施用毒品者之思維，自應與時俱進，擺
    脫以往側重於「犯人」身分之處罰，著重其為「病患」之特
    質，並以「治療」疾病為出發點，重新評價前揭所謂「3年
    後再犯」之意義。基於憲法應保障人民之生存權，及根據每
    個國民生存照顧需要提供基本給付之理念，為協助施用毒品
    者戒除毒癮復歸社會，對於經監獄監禁處遇後仍再犯之施用
    毒品者，更應恢復以機構內、外之治療協助其戒除毒癮。此
    即本次修正毒品危害防制條例第20條第3項關於施用毒品者
    所謂「3年後再犯」係何所指之立法真諦。換言之，除檢察
    官優先適用第24條命附條件緩起訴處分處遇（不論幾犯，亦
    無年限）外，對於施用毒品初犯者，即應適用第20條第1項
    、第2項為機構內之觀察、勒戒或強制戒治；若於上開機構
    內處遇執行完畢釋放後，於「3年內再犯」者，依第23條第2
    項規定，應依法追訴；倘於「3年後再犯」自應再回歸到傳
    統醫療體系機構內重為觀察、勒戒或強制戒治之治療。是對
    於戒除毒癮不易者，唯有以機構內、外處遇及刑事制裁等方
    式交替運用，以期能控制或改善其至完全戒除毒癮。從而，
    現行毒品危害防制條例既認施用毒品者具有「病患性犯人」
    特質，強調「治療勝於處罰」、「醫療先於司法」，則對於
    毒品危害防制條例第20條第3項及第23條第2項所謂「3年後
    （內）再犯」，應跳脫以往窠臼，以「3年」為期，建立「
    定期治療」之模式。其規定中所謂「3年後再犯」，只要本
    次再犯（不論修正施行前、後）距最近1次觀察、勒戒或強
    制戒治執行完畢釋放，已逾3年者，即該當之，不因其間有
    無犯第10條之罪經起訴、判刑或執行而受影響（最高法院刑
    事大法庭109年度台上大字第3826號裁定意旨參照）。
四、經查：
　㈠被告基於施用第二級毒品甲基安非他命之犯意，於109年6月2
    4日凌晨2時許，在真實姓名、年籍均不詳之友人位於基隆市
    七堵區某住處，以將甲基安非他命置入玻璃球吸食器內加熱
    燒烤，吸食所產生煙霧方式，施用甲基安非他命1次之事實
    ，業據被告於偵查中坦承不諱，且其為警所採集之尿液檢體
    ，經送請台灣檢驗科技股份有限公司以酵素免疫分析法（EI
    A）為初步檢驗，並以氣相層析質譜儀法（GC/MS）確認檢驗
    結果後，確呈安非他命（1018ng/mL ）、甲基安非他命（11
    938ng/mL）陽性反應，有該公司濫用藥物實驗室－台北109年
    7月9日濫用藥物檢驗報告、基隆市警察局第二分局東光派出
    所偵辦毒品案件尿液檢體對照表（檢體編號：000-0-000）
    在卷可佐（見109年度毒偵字第1048號卷），以上開雙重檢
    驗方法作藥物及其代謝產物之定性及定量分析，幾乎不會有
    偽陽性反應，亦即如尿液中未含有毒品反應者，即不可能產
    生因藥物所引起之偽陽性反應，亦經行政院衛生署管制藥品
    管理局（現改制為行政院衛生福利部食品藥物管理署）92年
    6月20日管檢字第0920004713號函示明確，足見上開檢驗結
    果之正確性，是被告確有施用第二級毒品甲基安非他命之事
    實，已堪認定。 
　㈡抗告意旨以其家庭、工作、經濟等因素，請求戒癮治療云云
    ，提起本件抗告。惟查被告前曾因施用毒品案件，經原審10
    4年度毒聲第93號裁定送觀察、勒戒後，認無繼續施用毒品
    之傾向，於104年11月19日執行完畢釋放出所，並經基隆地
    檢署檢察官以104年度毒偵字第919號為不起訴處分確定，迄
    今並無再受觀察、勒戒或強制戒治等保安處分之裁判及執行
    ，此有本院被告前案紀錄表存卷可考，本件被告施用第二級
    毒品之行為時間係109年6月24日凌晨2時許，已在其最近一
    次觀察、勒戒執行完畢釋放之104年11月19日，已逾3年，檢
    察官審酌本件各項卷證資料後，依職權向原審聲請應將被告
    送觀察、勒戒，尚難認其裁量有何違法或明顯失當之處。再
    按毒品危害防制條例規定觀察、勒戒規定，係一種針對受處
    分人將來之危險所為預防、矯正措施之保安處分，目的係為
    斷絕施用毒品者之身癮及心癮，並屬強制規定，除檢察官審
    酌個案情形，依同條例第24條第1項為附命完成戒癮治療之
    緩起訴處分，可排除適用外，凡經檢察官聲請，法院僅得依
    法裁定令入勒戒處所觀察、勒戒，以查其是否仍有施用毒品
    傾向，並據以斷定幫助受處分人澈底戒毒之方法，法院尚無
    自由斟酌以其他方式替代之權。職此，原審詳查後，認被告
    確有施用第二級毒品之行為，裁定應送勒戒處所觀察、勒戒
    ，於法並無不合，原審並無自由斟酌以其他方式替代，亦無
    因被告個人家庭、工作、經濟等因素而免予執行之餘地。是
    抗告意旨以被告家庭、工作、經濟為由，請求戒癮治療云云
    ，核屬無據。
五、綜上所述，檢察官審酌本件各情後，向原審聲請對被告觀察
    、勒戒，尚難認其裁量有何違法或明顯失當之處。而原審依
    檢察官之聲請，裁定被告應送勒戒處所觀察、勒戒，經核其
    認事用法，並無違誤。被告猶執前詞提起本件抗告，請求戒
    癮治療，為無理由，應予駁回。
據上論斷，應依刑事訴訟法第412條，裁定如主文。
中　　華　　民　　國　　110 　年　　1 　　月　　20　　日
                  刑事第十九庭  審判長法　官  曾淑華
                                      法  官  王美玲　
                                      法  官  陳文貴
以上正本證明與原本無異。
不得再抗告。
                                      書記官  俞妙樺
中　　華　　民　　國　　110 　年　　1 　　月　　20　　日